【裁判字號】    96,訴,9635
【裁判日期】    980212
【裁判案由】    返還房地等
【裁判全文】
臺灣臺北地方法院民事判決              96年度訴字第9635號
原      告    乙○○
訴訟代理人    謝孟璇律師
被      告    戊○○
訴訟代理人    林亦書律師
被      告    甲○○
              丙○○
              丁○○
上四被告共同
訴訟代理人    黃永琛律師
複  代理人    梁堯清律師
上列當事人間返還房地等事件，本院於中華民國98年1月15日言
詞辯論終結，判決如下：
    主  文
原告之訴及假執行之聲請均駁回。
訴訟費用由原告負擔。
    事實及理由
甲、程序部分：
    按訴狀送達後，除有但書規定外, 原告不得將原訴變更或追
    加他訴，民事訴訟法第255條第1項定有明文。本件原告起訴
    時原聲明：(一)被告戊○○、甲○○應將將坐落臺北市○○區
    ○○段三小段385地號土地上之2331建號即門牌號臺北市○○路○段356號12樓之1房屋含同戶所使用之2332建號停車位
    乙位（下稱系爭房地A）遷讓交還予原告，並連帶給付原告
    新臺幣（下同）32萬9,330元及自起訴狀繕本送達之翌日起
    至清償日止，按年息5％計算之利息，暨自起訴日起至返還
    系爭房地A之日止，按月連帶給付原告1萬3,000元及自應給
    付日之翌日起至清償日止，按年息5％計算之利息；(二)被告
    戊○○、丙○○、丁○○應將坐落同地號土地上之2552建號
    即門牌號臺北市○○路○段354號3樓之2房屋含同戶所使用之
    2332建號停車位乙位（下稱系爭房地B，下與系爭房地A合稱
    系爭房地）遷讓交還予原告，並連帶給付原告32萬9,765元
    及自起訴狀繕本送達之翌日起至清償日止，按年息5％計算
    之利息，暨自起訴日起至返還系爭房地B之日止，按月連帶
    給付原告1萬3,017元及自應給付日之翌日起至清償日止，按
    年息5％計算之利息；(三)願供擔保請准宣告假執行。原告嗣
    於民國96年11月19日以書狀為同前之聲明外, 另聲明：被告
    戊○○應給付原告56萬5,495元及自起訴狀繕本送達之翌日
    起至清償日止，按年息5％計算之利息（見本院卷第60頁）
    。原告上開追加被告戊○○給付56萬5,49 5元部分, 係主張
    戊○○應依無因管理之規定，返還原告與戊○○婚姻存續期
    間即94年6月30日前，因管理原告財產所得利益，與起訴時
    係主張被告應就原告與戊○○婚姻解消後無權占有系爭房地
    而應負損害賠償責任或返還不當得利之訴訟標的及基礎事實
    不同，屬訴之追加，被告並未同意。本院審酌原告起訴狀第
    5頁原已載明兩造婚姻關係存續期間，原告基於夫妻婚姻關
    係存續之目的，對於此段期間內戊○○所負相當於租金之損
    害賠償與不當得利金額不予追究（見本院卷第9頁），嗣再
    以不同之請求權基礎為上開訴之追加，不僅有違誠信，且與
    原聲明之基礎事實所據請求之時間點迥異，衡情仍需調查其
    餘事證，復有礙被告之防禦及本件訴訟之終結，況被告亦不
    同意原告訴之追加，依上揭說明，本件原告所為上開訴之追
    加不應准許。
乙、實體部分：
一、原告主張：
  (一)原告與被告戊○○於85年2月24日在澳洲公證結婚，94年3月
    4日在澳洲訴請離婚，並於94年4月29日由法院判決離婚，同
    年7月1日確定。因原告與戊○○婚後感情失和，原告獨自赴
    澳洲生活，戊○○遂趁原告僑居澳洲期間，未獲原告同意即
    將原告所有系爭房地A出租予被告甲○○占有使用；另將系
    爭房地B出租予被告丙○○，使其與丁○○占有使用。系爭
    房地A與系爭房地B均為原告所有，而原告與戊○○當時雖有
    婚姻關係，但在93年之前早已感情失和，則原告既因與戊○○感情不睦而遠走他鄉，自無同意戊○○占有原告所有房地
    之可能，且原告從未授予戊○○關於房地租賃之處理權，更
    遑論曾以書面訂定特別委任契約，是戊○○於未獲特別委任
    之情形下，自當然無權出租系爭房地予他人占有使用。又觀
    戊○○與丙○○訂定之租賃契約第23條約定：租約期間如因
    戊○○與乙○○間之糾紛而造成承租人之任何損失，戊○○
    願全權負責賠償等語，亦足知戊○○明知原告不同意其出租
    系爭房地B，卻仍執意為之。
  (二)戊○○為無權出租人，甲○○、丙○○及丁○○向無權出租
    人承租，對於房地所有權人之原告而言，即屬無權占有。又
    原告於93年間返國後曾前往系爭房地處察看，發現系爭房地
    遭他人住用，即委請律師於93年8月2日及93年10月5日2次發
    函系爭房地A之住戶，及於93年8月2日、93年10月5日及94年
    5 月4日3次發函系爭房地B之住戶，說明系爭房地之出租人
    並非房地所有人，並請求系爭房地之住戶將屆期租金匯入原
    告之帳戶，均未獲置理，則甲○○、丙○○及丁○○顯係惡
    意之無權占有人。
  (三)被告既均屬直接或間接無權占有系爭房地，且甲○○、丙○○及丁○○與戊○○間之租賃契約僅為債權契約，不得以之
    對抗系爭房地之所有權人，原告自得本於所有權人之地位請
    求各該無權占有人將系爭房地返還與原告。戊○○與原告感
    情不睦，明知原告發現後會向其追討，卻執意將原告所有之
    房地出租他人，顯係故意侵害原告之權利，而甲○○、丙○○及丁○○承租系爭房地時，本應就戊○○是否有出租系爭
    房地之權限進行查證，竟未為之而貿然承租，致損害原告對
    於系爭房地之所有權及占有使用權，且對原告上開之發函置
    之不理，縱無故意亦有過失不法之侵權行為，故被告共同不
    法侵害原告之權利，應連帶負損害賠償責任。又被告因該等
    惡意無權占有使用之行為，無法律上原因而受有利益，原告
    亦得依不當得利之規定請求被告返還所受利益。另戊○○無
    權享用系爭房地之利益，原告亦得依民法第177條第2項，請
    求戊○○返還其為自己利益管理他人之物所獲得利益。
  (四)並聲明：1.被告戊○○、甲○○應將系爭房地A遷讓交還予
    原告，並連帶給付原告32萬9,330元及自起訴狀繕本送達之
    翌日起至清償日止，按年息5％計算之利息，及自起訴日起
    至返還系爭房地A之日止，按月連帶給付原告1萬3,000元及
    自應給付日之翌日起至清償日止，按年息5％計算之利息；
    2.被告戊○○、丙○○、丁○○應將系爭房地B遷讓交還予
    原告，並連帶給付原告32萬9,765元及自起訴狀繕本送達之
    翌日起至清償日止，按年息5％計算之利息，及自起訴日起
    至返還系爭房地B之日止，按月連帶給付原告1萬3,017元及
    自應給付日之翌日起至清償日止，按年息5％計算之利息；
    3.願供擔保請准宣告假執行。
二、被告答辯：
  (一)系爭房地早於戊○○與原告結婚登記前之75年及78年間即由
    戊○○出資購買，且均由戊○○管理使用，地價房屋稅捐亦
    由戊○○支付，相關管理費、水電費、修繕費用及保險費亦
    均由戊○○支付，是系爭房地係被告戊○○所有，僅係借名
    登記於原告名下。又戊○○與原告協調離婚過程中，原告即
    於94年5月24日親筆書立同意書，同意將其在臺灣名下4間不
    動產移轉予戊○○，且放棄戊○○名下在澳洲門牌號1803不
    動產之所有權，戊○○於收到該同意書正本後表示同意。嗣
    戊○○與原告為履行上開協議，經無數次溝通，原告又提出
    以物易物同意書傳真予被告，具體表明願以本件系爭房地及
    其他兩間同為借名登記之不動產與被告名下上開房屋之50％
    產權交換，並且退出登記在澳洲設立公司之股份，戊○○於
    收到上開同意書後，發存證信函重申表示同意之意，原告竟
    又表示反悔不願履行，戊○○迫於無奈始提訴訟請求原告將
    系爭房地移轉登記予戊○○，業經臺灣高等法院認定戊○○
    與原告已達成協議，判決原告應將系爭房地移轉登記予戊○○在案，是戊○○並非無權占有，原告提起本件訴訟並無理
    由。
  (二)甲○○、丙○○及丁○○乃系爭房地之承租人，當初係向戊○○承租系爭房地，戊○○亦告知系爭房地為其所有，且系
    爭房地所在之大樓自鄰居至管理員均認識戊○○而不認識原
    告，甲○○、丙○○及丁○○與戊○○簽訂租賃契約而使用
    系爭房地，並無故意過失侵害原告權利可言，是原告主張甲○○、丙○○及丁○○應與戊○○負連帶責任，顯有違誤。
  (三)並均聲明：1.原告之訴駁回；2.如受不利判決，願供擔保請
    准宣告免為假執行。
三、兩造不爭執事項：
  (一)系爭房地A與系爭房地B現登記所有權人均為原告，分別由戊○○各出租予甲○○及丙○○等使用（見本院卷第21頁至第
    24頁）。
  (二)原告於95年5月24日出具同意書（見本院卷第114頁）同意將
    系爭不動產轉讓予戊○○；另於95年7月1日出具以物易物同
    意書（見本院卷第120頁），同意以含系爭不動產在內之4件
    不動產，交換被告戊○○位於澳洲雪梨之不動產產權，此等
    事實業經最高法院96年度台上字第2809號裁定、高等法院95
    年度重上字第515號判決確定，惟兩造迄今均未履行相關不
    動產產權移轉登記之手續。
  (三)系爭房地之原始購買憑證正本（見本院卷第96頁至第107頁
    ）迄為戊○○持有中。
  (四)被告自80年起，將系爭房地出租他人使用至今。
四、得心證之理由：
    本件原告主張被告無權占有，請求被告返還系爭房地，並依
    侵權行為、不當得利及準無因管理之法律關係請求被告各連
    帶給付上開金額等情，為被告所否認，並以上開情詞置辯。
    是本件之爭點厥為：(一)戊○○是否無權占有系爭房地？應否
    負返還系爭房地及給付原告相當於租金之責？(二)甲○○、丙○○及丁○○是否無權占有系爭房地，而應共負返還系爭房
    地及給付相當於租金之責？茲析述如下：
  (一)戊○○是否無權占有系爭房地？應否負返還系爭房地及給付
    原告相當於租金之責？
  1.按當事人主張有利於己之事實者，就其事實有舉證之責任。
    但法律別有規定，或依其情形顯失公平者，不在此限。民事
    訴訟法第277條定有明文。本件原告主張系爭房地為其所有
    ，並提出系爭房地之所有權狀、登記謄本為證（見本院卷第
    27頁至第35頁），戊○○亦不否認原告為系爭房地之登記名
    義人, 堪信原告此部分之主張屬實。戊○○固抗辯系爭房地
    係由其出資所購，僅借名登記於原告名下，然為原告所否認
    ，自應由戊○○就此有利於己之事實舉證證明之。而所謂借
    名契約雖為一不要式之無名契約，不以一定方式為限，但戊○○仍應與原告就關於借名契約之實質要件達成合致，方得
    認定該借名契約成立。惟戊○○對於渠等間係於何時、何地
    達成借名登記之合致，又借名契約有無約定存續期間、何時
    或者何事由可終止借名契約等契約必要之點均未說明，難認
    戊○○與原告間就系爭房地成立借名契約。
  2.戊○○另執其與原告間上開同意書及以物易物同意書契約，
    主張已取得合法使用收益之權源，並非無權占有等語。查，
    系爭同意書乃原告於94年5月24日親筆簽立，現並由戊○○
    持有中，為兩造所不爭執；又戊○○主張原告書立系爭同意
    書係原告前以兩造未履行同居為由，向澳洲法院聲請離婚，
    澳洲法院於94年4月29日舉辦聽證會時，因戊○○提出答辯
    狀反對原告聲請離婚，澳洲法院乃將聽證會延至94年5月30
    日舉行，而原告為求儘早離婚，才表示以財產交換方式為條
    件，即以原告在臺灣之4件不動產，與戊○○在澳洲之不動
    產交換，原告乃出具系爭同意書，戊○○取得上開同意書後
    ，則於94年5月28日簽立切結書，表示放棄先前對離婚聲請
    的反對，同意離婚等情，亦據戊○○提出上開澳洲離婚訴訟
    之答辯狀、切結書、原告書立之同意書為證（見本院卷第10
    8 頁至第119頁），應堪信為真實。嗣澳洲法院宣告兩造離
    婚後，原告另提出系爭以物易物同意書，記載係以買賣之方
    式，用其在台灣名下之4件不動產，交換戊○○於雪梨所擁
    有Empress Tower2 1801/6006 railway Parade Hursrville
    之50％產權，戊○○寄則發存證信函予原告表示同意，確認
    以物易物同意書上兩造之房地互易，亦有戊○○提出系爭以
    物易物同意書、存證信函在卷可參（本院卷第120頁至第123
    頁），尚非無據，而臺灣高等法院及最高法院亦同此認定，
    分別有95年度重上字第515號民事判決及96年度台上字第280
    9號民事裁定可佐（見本院卷第83頁至第94頁及第126頁至第
    127頁），是戊○○抗辯兩造已有合意將系爭房地移轉登記
    予其名下，洵屬有據。
  3.原告雖辯稱就系爭同意書，兩造均尚未現實履行，其仍為系
    爭房地之所有權登記名義人，戊○○仍屬無權占有云云。然
    原告與戊○○間合意交換系爭房地之契約既屬合法有效，戊○○占有系爭房地即非無權占有，戊○○雖因原告尚未移轉
    登記，目前非系爭房地之登記所有權人，惟其占有系爭房地
    並非無正當權源，則原告主張被告戊○○無權占有，而依民
    法第767條規定請求被告戊○○遷讓返還系爭房地，非有理
    由。
  4.另戊○○以上開同意書及以物易物同意書為占有系爭房地之
    依據，事實上亦現實管理、使用系爭房地，自得就系爭房地
    為管理、使用及收益行為，故戊○○出租系爭房地予甲○○
    、丙○○等，尚無不可，其受領系爭房地之租金，亦無不合
    。原告辯稱戊○○未得其授權，而出租原告所有之系爭房地
    ，乃無權代理之行為，並主張戊○○無權代理出租系爭房地
    ，此出租行為侵害其所有權及使用權，並因此獲有無法律上
    原因之利益，據此請求戊○○返還不當得利及損害賠償，洵
    屬無據。原告另主張依民法第177條第2項請求戊○○返還其
    為自己利益管理他人之物所獲得利益等語，惟按管理事務不
    合於前條之規定時，本人仍得享有因管理所得之利益，而本
    人所負前條第一項對於管理人之義務，以其所得之利益為限
    。前項規定，於管理人明知為他人之事務，而為自己之利益
    管理之者，準用之。民法第177條固定有明文。然該條第2項
    之增訂，係因本人依侵權行為或不當得利之規定請求損害賠
    償或返還利益，請求之範圍不及於管理人因管理行為所獲致
    之利益。為使不法之管理準用適法無因管理之規定，使不法
    管理所生之利益仍歸諸本人享有，以除去經濟上之誘因而減
    少不法管理之發生，此觀其立法理由自明。本件戊○○所為
    出租系爭房地之行為，並不構成侵權行為，亦無不當得利之
    情事，已如上述，即戊○○並非不法之管理，自無上開規定
    之適用，原告是項主張，亦核屬無據。
  5.綜上，戊○○並非無權占有系爭房地，無須負擔返還系爭房
    地及給付原告相當於租金之責。
  (二)甲○○、丙○○及丁○○是否無權占有系爭房地，而應共負
    返還系爭房地及給付相當於租金之責？
    按基於債之關係而為占有之一方當事人，得向他方當事人即
    所有權人主張有占有之正當權源，惟當占有人將占有再移轉
    予第三人時，如具備下列三要件，即中間占有人對於所有權
    人有合法之占有權源；第三人自中間人基於一定債之關係，
    而取得占有之權利；中間人將其直接占有移轉予第三人，此
    時第三人亦得對所有權人主張其有占有之權利，此即為「占
    有連鎖」。查，本件戊○○基於與原告上開同意書及以物易
    物同意書之契約關係，而管理、使用系爭房地並為收益，對
    於系爭房地有正當權源，故戊○○出租系爭房地與甲○○、
    丙○○等，非法所不許。甲○○、丙○○及丁○○基於租賃
    契約，得合法占有使用系爭房地，參諸上揭占有連鎖之法理
    ，甲○○、丙○○及丁○○對原告而言，即有占有之正當權
    源。是原告主張甲○○、丙○○及丁○○非合法租賃系爭房
    地，對原告而言其乃無權占有人，並請求渠等返還系爭房地
    ，洵不足採。另就原告請求甲○○、丙○○及丁○○為損害
    賠償及返還不當得利部分，因甲○○、丙○○及丁○○有正
    當權源占有系爭房地，已如上述，自無侵害原告之所有權，
    且渠等占有使用系爭房地，係基於合法成立之租賃關係，並
    非無法律上原因受有利益，原告請求其為損害賠償及返還不
    當得利，於法未合。
五、綜上所述，被告均有占有系爭房地之正當權源，並未構成侵
    權行為及不當得利，戊○○亦非不法管理系爭房地。從而，
    原告請求戊○○、甲○○應將系爭房地A遷讓交還予原告，
    並連帶給付原告32萬9,330元及自起訴狀繕本送達之翌日起
    至清償日止，按年息5％計算之利息，及自起訴日起至返還
    系爭房地A之日止，按月連帶給付原告1萬3,000元及自應給
    付日之翌日起至清償日止，按年息5％計算之利息；及請求
    戊○○、丙○○、丁○○應將系爭房地B遷讓交還予原告，
    並連帶給付原告32萬9,765元及自起訴狀繕本送達之翌日起
    至清償日止，按年息5％計算之利息，及自起訴日起至返還
    系爭房地B之日止，按月連帶給付原告1萬3,017元及自應給
    付日之翌日起至清償日止，按年息5％計算之利息，均無理
    由，應予駁回。
六、原告之訴既經駁回，其假執行之聲請亦失所附麗，應併予駁
    回。
七、本件事證已臻明確，兩造其餘攻擊防禦方法及舉證，經本院
    斟酌後，認均不足以影響本判決之結果，自無逐一詳予論駁
    之必要，併此敘明。
八、訴訟費用負擔之依據：民事訴訟法第78條。
中    華    民    國    98    年    2     月    12    日
                  民事第四庭  審判長法  官  匡  偉
                                    法  官  鄧德倩
                                    法  官  賴武志
以上正本係照原本作成
如對本判決上訴，須於判決送達後20日內向本院提出上訴狀
中    華    民    國    98    年    2     月    12    日
                                    書記官  施若娟


司法院資訊處製作；財團法人民間司法改革基金會備份。
